【裁判字號】    91,訴,933
【裁判日期】    920408
【裁判案由】    營利事業所得稅
【裁判全文】
臺中高等行政法院判決                            九十一年度訴字第九三三號
                              .
  原      告  全興工程有限公司
  代  表  人  甲○○
  訴訟代理人  陳世煌律師
  複 代 理人  劉嘉堯律師
  被      告  財政部台灣省中區國稅局
  代  表  人  乙○○
  訴訟代理人  丙○○
右當事人間因營利事業所得稅事件，原告不服財政部中華民國九十一年十一月十二日
台財訴字第○九○○○七二七五五號訴願決定，提起行政訴訟，本院判決如左︰
    主  文
原告之訴駁回。
訴訟費用由原告負擔。
    事  實
一、事實概要：
    原告民國（下同）八十二年度營利事業所得稅結算申報，經被告核定全年所得額
    為三三、八五一、八七八元，應補稅額八、三○七、八二九元。原告不服，申經
    復查結果，未獲變更。提起訴願，案經財政部以八十七年三月十八日台財訴字第
    八七二一六三一二三號訴願決定，將原處分撤銷，囑由被告另為處分。經被告重
    為復查決定結果，核定其全年所得額為三三、三五九、一八三元，應補稅額八、
    一八四、六五五元。原告仍不服，循序提起訴願、再訴願及行政訴訟結果，均未
    獲變更。被告所屬員林稽徵所遂依稅捐稽徵法第三十八條規定重行發單補徵，除
    應補本稅計四、○三○、七四○元外，另加計行政救濟利息一、五二五、八七二
    元。原告對行政救濟加計利息部分不服，申請復查，未獲變更，提起訴願，亦遭
    決定駁回，遂提起行政訴訟。
二、兩造聲明：
    (一)原告聲明求為判決：訴願決定及原處分（復查決定）均撤銷。
    (二)被告聲明求為判決：駁回原告之訴。
三、兩造陳述：
    (一)原告主張：
      1.按「訴願之決定，自收受訴願書之次日起，應於三個月內為之；必要時，得
        予延長，並通知訴願人及參加人。延長以一次為限，最長不得逾二個月。」
        為現行訴願法第八十五條第一項所明定。又「稅捐稽徵機關對於有關復查之
        申請，應於接到申請書後二個月內復查決定，並做成決定書，通知納稅義務
        人。」稅捐稽徵法第三十五條第三項後段定有明文。又修正前訴願法第二十
        條規定：「訴願之決定，自收受訴願書之次日起，應於三個月內為之；必要
        時得予延長一次。但不得逾二個月，並通知訴願人。」上開法條立法意旨，
        無非在於保障行政效率，敦促公務員服勤之態度及保障人民之權益，特別是
        人民享有權利之機會、速度及經濟性。此觀憲法第十六條規定：「人民有請
        願、訴願及訴訟之權。」其內涵應包括「人民有迅速受請願決定、訴願決定
        及迅速受裁判之權利」在內，故首揭條文所規範之期限，即係依據上述「迅
        速決定及迅速裁判」之理念而來，且遲來之正義不是正義，故明定復查決定
        及訴願決定必須於合理期間為之，否則人民之權利義務遙遙無期，處於未確
        定狀態，當非民主法治國家之常態。從而行政機關有義務遵守以上之規定，
        俾確保依法行政，符合程序正義原則。
      2.再按「稅捐稽徵機關對於有關復查之申請，應於接到申請書後二個月內復查
        決定，並作成決定書，通知納稅義務人。前項期間屆滿後，稅捐稽徵機關仍
        未作成決定者，納稅義務人得逕行提起訴願。」、「經依復查、訴願或行政
        訴訟程序終結決定或判決，應補稅款者，稅捐稽徵機關應於復查決定，或接
        到訴願決定書，或行政法院判決書正本後十日內，填發補繳稅款繳納通知書
        ，通知納稅義務人繳納；並自該項補繳稅款原應繳納期間屆滿之次日起，至
        填發補繳稅款繳納通知書之日止，按補繳稅額，依原應繳納稅款期間屆滿之
        日郵政儲金匯業局之一年期定期存款利率，按日加計利息，一併徵收。」及
        「納稅義務人未繳納稅款而申請復查，稅捐機關對於復查決定通知納稅義務
        人時，應就復查決定之應納稅額，依本法第三十八條第三項後段規定加計利
        息填發繳款書，一併通知納稅義務人繳納。」固分別為稅捐稽徵法第三十五
        條第三項、第四項、第三十八條第三項及同法施行細則第十二條所規定。惟
        查：
        (1)行政救濟程序曠日費時，原告所申請之營利事業所得稅案，自八十五年六
          月間即已提起行政救濟，其間因復查、訴願及再訴願決定之遲延，至九十
          年度始告確定，是原告所增加計利息之負擔，實欠公允。蓋以上揭稅捐稽
          徵法第三十五條第三、四項規定，已失平衡，依同法第一項規定，納稅義
          務人對核定稅額之處分，如有不服，應依格式，敘明理由，連同證明文件
          ，於規定不變期間之三十日期限申請復查，即便納稅義務人所申復之課稅
          實體再合法，亦無申訴提起訴願及行政訴訟之道，此與稅捐稽徵機關不於
          期限內作成復查決定，納稅義務人僅得提起訴願相較，實有厚稅捐稽徵機
          關之行政爭訟程序矣。且本件被告初審原告營利事業所得稅時，其認定過
          於嚴苛，而有違營利事業所得稅查核準則第六條第一項：「帳簿文據，其
          關係所得額之一部而未能提示者，依所得稅法施行細則第八十一條之規定
          辦理。但其核定所得額，以不超過當年度全部營業收入依同業利潤標準核
          定之所得額為限。」規定，致遭財政部以八十七年三月十八日台財訴字第
          八七二一六三二一三號訴願決定將「原處分撤銷，由被告另為適法處分」
          ，致有後續之行政爭訟程序發生。是設若被告於初核時並無遲誤法定復查
          期間，且無違反前開查核準則第六條第一項之規定，原告當不致生本件加
          徵利息負擔之情事。是上開事由既由被告單方之故意或過失而未盡義務所
          造成，此應歸責於被告之過失，豈有轉嫁原告負擔之理？此參改制前行政
          法院八十五年判字第一五九二號判決，亦同斯旨。
        (2)再按稅捐稽徵法第三十八條及同法施行細則第十二條之規定，為障公平，
          其適用依合目的性之解釋，應以復查、訴願或行政訴訟程序皆遭駁回之情
          況，為其適用之前提，否則殆無自該項補繳稅款原應繳納期間屆滿之次日
          起按日加徵利息之適用，蓋此乃法理之所當然。又按「行政行為，非有正
          當理由，不得為差別待遇。」、「行政機關就該管行政程序，應於當事人
          有利及不利之情形，一律注意。」為行政程序法第六條、第九條所明定。
          類似本件在實務上曾經前行政法院判決撤銷原處分之案件一再出現，顯示
          被告及訴願決定機關遲延決定之責任不容由原告負擔。本件八十二年度營
          利事業所得稅行政救濟案件，被告及訴願決定機關遲延甚久，被告竟從八
          十五年五月十五日起按日加計行政救濟利息，自欠公平，況八十七年四月
          二十一日被告又重行復查決定。退萬步言之，縱被告要強計利息，依理亦
          應從八十七年四月二十一日起算才是。茲被告對於上揭原告有利之主張竟
          然不採，其認事用法，顯然違反平等原則與應注意當事人有利及不利原則
          。
    (二)被告答辯：
      1.原告因不服被告核定其八十二年度營利事業所得稅應補稅額八、三○七、八
        二九元，並未繳納稅款，即依稅捐稽徵法第三十五條規定申請復查，申經復
        查未獲變更，訴經財政部八十七年三月十八日台財訴字第八七二一六三一二
        三號訴願決定，將原處分撤銷。經被告重為復查決定結果，核定應補稅額八
        、一八四、六五五元，原告仍表不服，循序提起訴願、再訴願及行政訴訟亦
        均未獲變更，被告所屬員林稽徵所乃依規定就其尚未補繳之稅款，自原限繳
        日八十五年五月十五日起，按郵政儲金匯業局之一年期定期存款利率，按日
        加計行政救濟利息一、五二五、八七二元。
      2.原告不服，主張其於八十五年六月間就提起行政救濟，而至九十年度始確定
        ，其間因復查、訴願及再訴願決定之遲延，致增其加計利息負擔，有欠公平
        ，乃援引改制前行政法院八十八年度判字第二○四六號等判決，請准退還多
        繳之利息云云。經被告復查決定以，稅捐稽徵機關核定納稅義務人有應納稅
        額或補徵稅額者，納稅義務人因而負有租稅債務，其對核定之稅捐不服，未
        繳納稅款而申請復查，因不影響其復查之權利，惟其因此享有延緩繳稅之利
        益，基於賦稅公平原則，自應有利息之負債，首揭稅捐稽徵法第三十八條第
        三項及同法施行細則第十二條規定應就應納稅額加計利息，一併通知納稅義
        務人繳納，即本此意旨。次查稅捐稽徵法第三十五條第四項固然規定稅捐稽
        徵機關應於接到復查申請書後二個月內復查決定，惟同條第五項規定前項期
        間屆滿後，稅捐稽徵機關仍未作成決定者，納稅義務人得逕行提起訴願；又
        行政訴訟法第四條亦有得逕行提起行政訴訟之規定；依上列規定，納稅義務
        人既得逕提訴願及行政訴訟，藉以保障其期間利益，殊難執以原處分機關及
        訴願受理機關延遲決定而要求免除利息負擔。
      3.另原告援引改制前行政法院八十八年度判字第二○四六號等判決，請求退還
        多繳之利息乙節，查該等判決僅屬個案見解，尚未著為判例，自非可通案適
        用，且最高行政法院八十九年十月七日八十九年度判字第二八六一號判決已
        將改制前行政法院八十八年度判字第二○四六號判決廢棄，況改制前行政法
        院八十八年十一月二十日八十八年度判字第三九一七號判決亦曾作成「申請
        復查享有暫免繳納稅款之利益，基於公允原則，自應於行政救濟程序中加計
        利息。而稅捐稽徵法第三十五條所定復查決定期間，係訓示規定，與利息之
        計算無關，納稅義務人對於核定應納稅額之稅捐，本即應於原訂期限內完納
        ，不因申請復查而異，且期間屆滿後作成之復查決定仍有效力，依首揭規定
        亦應加計利息。」之判決。綜上所述，其復查主張，亦不足採信，是原核定
        行政救濟加計利息一、五二五、八七二元，並無不合。
      4.關於原告援引改制前行政法院八十五年判字第一五九二號判決，主張因稅捐
        機關遲誤復查決定期間，自不得依稅捐稽徵法有關行政救濟期間加計利息的
        規定，向納稅義務人加收緩繳稅款之利息乙節，核改制前行政法院八十五年
        判字第一五九二號判決，僅屬個案見解，尚未著為判例，自非可通案適用，
        況改制前行政法院八十八年十一月二十日八十八年判字第三九一七號判決亦
        作成如前述意旨之判決，是被告依法就其行政救濟確定之應補繳稅款，自該
        項補繳稅款原應繳納期間屆滿之次日起，至填發補繳稅款繳納通知書之日止
        ，按補繳稅額，依原應繳納稅款期間屆滿之日郵政儲金匯業局之一年期定期
        存款利率，按日加計利息，一併徵收，尚無違誤。至原告復主張被告縱不願
        負遲延責任，仍強要加計利息，自應從重行復查決定之日（八十七年四月二
        十一日）起算應加計之利息部分，查原告之主張尚無相關法律依據，實無足
        採據。
    理  由
一、按「納稅義務人對稅捐稽徵機關之復查決定如有不服，得依法提起訴願及行政訴
    訟。」、「經依復查、訴願或行政訴訟程序終結決定或判決，應補繳稅款者，稅
    捐稽徵機關應於復查決定或接到訴願決定書，或行政法院判決書正本後十日內，
    填發補繳稅款繳納通知書，通知納稅義務人繳納；並自該項補繳稅款原應繳納期
    間屆滿之次日起，至填發補繳稅款繳納通知書之日止，按補繳稅額，依原應繳納
    稅款期間屆滿之日郵政儲金匯業局之一年期定期存款利率，按日加計利息，一併
    徵收。」、「滯納金、利息：：：等，除本法另有規定者外，準用本法有關稅捐
    之規定。」分別為稅捐稽徵法第三十八條第一項、第三項及第四十九條所明定。
    又「稅捐稽徵法第三十五條第四項固規定稅捐稽徵機關應於接到復查申請書後二
    月內為復查決定，並作成決定書。惟此係訓示規定，稅捐稽徵機關未於期限內作
    成決定，依同條第五項規定，納稅義務人得逕行提起訴願，期間屆滿後作成之復
    查決定仍有效力，依首揭規定亦應加計利息」，亦經最高行政法院八十九年度九
    月份第一次庭長法官聯席會議作成決議。
二、本件原告因不服被告核定其八十二年度營利事業所得稅應補稅額八、三○七、八
    二九元（並未繳納稅款），依法申請復查，未獲變更。原告猶表不服，訴經財政
    部八十七年三月十八日台財訴字第八七二一六三一二三號訴願決定，將原處分撤
    銷，囑由被告另為決定。案經被告重為復查決定，核定應補稅額八、一八四、六
    五五元。原告仍表不服，循序提起訴願、再訴願及行政訴訟，經最高行政法院九
    十年三月十五日九十判字第三二五號判決駁回其訴。被告所屬員林稽徵所遂依規
    定就其尚未補繳之稅款，自原限繳日八十五年五月十五日起，按郵政儲金匯業局
    之一年期定期存款利率，按日加計行政救濟利息一、五二五、八七二元。原告不
    服，循序提起本件行政訴訟，為如事實欄所載之主張。經查，稅捐稽徵法第三十
    八條第三項規定之意旨，係以稅捐稽徵機關核定納稅義務人有應納稅額或應補徵
    稅額者，納稅義務人即負有租稅債務，其對核定之稅捐不服，不因未繳納稅款而
    影響其申請復查之權利。惟其因此享有延緩繳稅之利益，基於賦稅公平原則，理
    應有利息之負擔，故應就應納稅額加計利息，一併通知納稅義務人繳納。且僅須
    該應補繳稅款之處分經依復查、訴願或行政訴訟程序終結決定或判決確定，納稅
    義務人即應就應納稅額加計利息，並不因其間之復查決定曾遭撤銷而受影響，原
    告主張須復查、訴願及行政訴訟皆遭駁回始得適用，顯無足採。又稅捐稽徵法第
    三十五條第四項固然規定稅捐稽徵機關應於接到復查申請書後二個月內復查決定
    ，惟同條第五項規定前項期間屆滿後，稅捐稽徵機關仍未作決定者，納稅義務人
    既得逕提訴願及行政訴訟，藉以保障其期間利益，且前述規定，與利息之計算無
    關，原告殊難執以請求免依首揭規定加計利息。況行政救濟延滯，固增加嗣後加
    計之利息，然此係原告延遲繳納稅款之結果，原告亦可因此享有延緩繳納之利益
    ，自難謂因復查決定之延滯而受何不利，並據以主張逾期部分免計利息。另原告
    所舉改制前行政法院八十五年度判字第一五九二號判決並未著為判例，且該見解
    為前述最高行政法院八十九年九月份第一次庭長法官聯席會議決議所不採，自無
    拘束本件之效力。至原告復主張被告縱不願負遲延責任，仍強要加計利息，自應
    從重行復查決定之日（八十七年四月二十一日）起算，然原告之主張查無相關法
    律依據，且與前述稅捐稽徵法第三十八條第三項之規定不符，實無足採。
三、綜上所述，被告就原告行政救濟確定後之應補繳稅款，自該項補繳稅款原應繳納
    期間屆滿之次日起，至填發補繳稅款繳納通知書之日止，按補繳稅額，依原應繳
    納稅款期間屆滿之日郵政儲金匯業局之一年期定期存款利率，按日加計利息之處
    分（復查決定），經核無違誤。訴願決定予以維持，亦無不合。原告聲明求為撤
    銷，為無理由，應予駁回。
據上論結，本件原告之訴為無理由，爰依行政訴訟法第一百九十五條第一項後段、第
九十八條第三項前段，判決如主文。
中    華    民    國    九十二      年      四        月      八        日
                 臺 中 高 等 行 政 法 院   第 二 庭
                                審 判 長 法      官  胡  國  棟
                                         法      官  林  秋  華
                                         法      官  王  德  麟
右正本證明與原本無異。
如不服本判決，應於判決送達後二十日內向本院提出上訴書狀，其未表明上訴理由者
，應於提起上訴後二十日內向本院提出上訴理由書（須依對造人數附具繕本）；如於
本判決宣示或公告後送達前提起上訴者，應於判決送達後二十日內補提上訴理由書（
須附繕本）。未表明上訴理由者，逕以裁定駁回。
提起上訴應預繳送達用雙掛號郵票拾份（每份三十四元）。
中    華    民    國    九十二      年      四        月      十        日
                                         法院書記官  邱  吉  雄


司法院資訊處製作；財團法人民間司法改革基金會備份。
